臺灣臺北地方法院民事判決　　　　　　　　　　　　　九十三年度訴字第六三三號
　　原　　　告　丙○
　　訴訟代理人　李勇三律師
　　被　　　告　甲○○
　　訴訟代理人　林麗芬律師
　　　　　　　　薛銘鴻律師
右當事人間請求拆屋還地等事件，本院於中華民國九十三年四月二十八日言詞辯論終
結，判決如左：
    主      文
原告之訴及其假執行聲請均駁回。
訴訟費用由原告負擔。
    事實及理由
一、按訴狀送達後，原告不得將原訴變更或追加他訴。但擴張或減縮應受判決事項之
    聲明者，不在此限，民事訴訟法第二百五十五條第一項第三款定有明文。本件原
    告於準備書狀中將請求被告給付之金額減縮，依前開規定，自應准許。
二、原告主張：坐落台北市○○區○○段一四三—一二地號土地（下稱系爭土地）暨
    其上四層建物，二樓為原告所有，三樓為訴外人卓宜斌所有，四樓為訴外人程亮
    所有，一樓為被告所有，應有部分各為四分之一。詎被告未經共有人全體之同意
    在整棟建物前院及後院法定空地搭建面積分別為二十五點一八平方公尺、二十五
    點九九平方公尺之違章建築，原告為共有人之一，自得依法訴請拆除並回復原狀
    ，將法定空地返還原告及其他共有人全體。且被告已逾越其應有部分之範圍使用
    收益時，即係超越其權利範圍而為使用收益，其所受超過利用，即屬不當得利。
    被告在前後院法定空地全部占有使用，侵害原告四分之一所有權，原告得請求損
    害賠償。爰依據所有物返還請求權及不當得利之法律關係，訴請被告應拆除房屋
    及地上物回復原狀及給付不當得利等語。並聲明：(一)被告應將系爭土地上如附圖
    所示甲部分面積二十五點一八平方公尺，及乙部分面積二十五點九九平方公尺之
    房屋及地上物拆除，回復空地原狀，將土地返還原告及其他共有人全體；(二)被告
    應給付原告新台幣（下同）貳拾柒萬貳仟柒佰參拾伍元及自起訴狀繕本送達翌日
    起至拆除回復原狀日止按月給付肆仟伍佰肆拾陸元。〔計算方式如左：25.18+25
    .99=51.17 平方公尺，51.17×42,640元=2,181,8 88元，2,181,888÷4=545,472
    元，545,472×0,1=54,547元（每年），54,547÷12=4,546元（每月），54,5 47
    ×5=272,735元（五年）〕；(三)願供擔保請准宣告假執行。
三、被告則以：系爭土地上之四層建物於民國五十六年間建造，六十一年間辦理登記
    之老舊建物，該建物結構為雙併式四層樓住宅，門牌號碼臺北市○○○路○段五
    十六巷三弄五號、七號之各層住戶共同使用單一樓梯進出，一至四樓均為獨立自
    來水管無水塔，亦無地下室，原雙併式住宅中間院子設計成天井，建物之結構係
    適合分管，由各層單獨使用該層共有部分，經各層住戶協議在中院天井處，從一
    樓加蓋至四樓，擴大各層使用空間，當初前述之各層住戶間就而本件建物一樓前
    後之共有法定空地即有歸一樓住戶專用，頂樓平台歸四樓住戶專用之分管協議存
    在，於八十年八月間被告買受前，一樓前後院之法定空地上業已存在違章建築。
    被告於八十年八月間買受系爭房屋及其基地應有部分，原告亦係七十三年三月間
    繼承二樓房屋及其基地應有部分之所有權，兩造當然亦受分管契約拘束。被告依
    該分管契約約定，對於一樓空地當然有合法使用之權利，原告依共有人之權利請
    求被告拆屋還地，自屬有誤。又被告有合法使用一樓法定空地之權源，即無不當
    得利之情事，原告請求相當於租金之不當得利，自屬無理由等語，資為抗辯。並
    聲明：(一)原告之訴駁回；(二)如受不利判決，願供擔保請准免予宣告假執行。
四、本件兩造不爭執事項：
（一）坐落系爭土地上之四層建物，二樓為原告所有，一樓為被告甲○○所有，應有
      部分各為四分之一，現一樓部分由被告甲○○加蓋如松山地政複丈成果圖所示
      甲、乙兩部分之增建，面積分別為二十五點一八平方公尺、二十五點九九平方
      。
（二）原告於七十三年三月一日因登記原因「繼承」，取得系爭建物之所有權。本件
      系爭建物於五十六年八月三十日發使用執照，五十七年初交屋給原始購買人。
      原告之建物係原登記在原告配偶之父黃建斌名下。被告甲○○八十年九月十九
      日因為買賣原因取得系爭建物。
（三）原告曾以被告加蓋本件違建為由，向台灣地方法院檢察署（下稱台北地檢署）
      提出竊佔及贓物罪之告訴，經台北地檢署以九十年度偵字第一六六七九號為不
      起訴處分後，原告聲請再議，復經臺灣高等法院檢察署檢察長於九十一年七月
      二十五日以九十一年度上聲議字第一一五七號駁回再議，原告又聲請交付審判
      ，經本院刑事庭於九十二年一月二十八日以九十一年度聲判字第九０號裁定駁
      回其聲請。
五、得心證之理由：
    按數人區分一建築物，而各有其一部者，該建築物及其附屬物之共同部分推定為
    各所有人之共有，民法第七百九十九條定有明文。又公寓大樓前後院法定空地為
    公寓大樓之共同部分，推定為各所有人之共有。復按未經共有人協議分管之共有
    物，共有人對共有物之特定部分占用收益，須徵得他共有人全體之同意，如未經
    他共有人同意而就共有物之全部或一部任意占用收益，他共有人得本於所有權除
    去其妨害或請求向全體共有人返還占用部分，為最高法院七十四年度第二次民事
    庭會議決議所示。本件原告主張：被告未經全體共有人之同意，在前後院法定空
    地蓋建違章建物，為被告所否認，並辯稱其係依據住戶間之分管協議使用其約定
    專用部分等語，故本件之主要爭點即在系爭土地上之各住戶間是否存在有分管協
    議，而使被告有正當權源使用如附圖所示之土地。現就本件之爭點析述如后：
（一）按共有物分管之約定，不以訂立書面為要件，倘共有人間實際上劃定使用範圍
      ，對各自占有管領之部分，互相容忍，對於他共有人使用、收益，各自占有之
      土地，未予干涉，已歷有數年，即非不得認有默示分管契約之存在。又共有物
      之分管契約，不以共有人明示之意思表示為限，共有人默示之意思表示，亦包
      括在內。惟所謂默示之意思表示，係指依共有人之舉動或其他情事，足以間接
      推知其效果之意思者而言。經查：
    １證人即自建商買受房屋後便居住於雙併建物五號四樓之住戶乙○○到庭具結證
      稱：「我搬進去之後，全體住戶約定頂樓由四樓使用，一樓由一樓使用，後來
      也沒有爭議，我自己是住在頂樓。同一門進出的八戶都是教育部同事，原告之
      公公黃建斌也有同意協議，只是沒有書面而已。現在一樓的法定空地由一樓住
      戶使用，從房屋起造迄今大家都無爭議。」等語（見本院九十三年三月二十九
      日言詞辯論筆錄，本院卷第三十九、四十頁），足見系爭建物當初建造後，共
      同使用同一樓梯之五號及七號共八戶間就建物一樓前後之法定空地上即有歸一
      樓住戶專用，頂樓平台歸四樓住戶專用之分管協議存在，且原告公公黃建斌亦
      同意此分管協議，雖只是口頭上協議而未有書面協議存在。原告雖否認前開證
      人之證言，主張被告買了房子之後就施作違建，經其一再向他反應，後來被告
      才找證人乙○○出面找其公公協商云云（見本院卷第四十一頁），顯與原告另
      對被告提起竊佔之刑事案件中偵查結果認定告訴人（即原告）於偵訊中陳稱，
      「系爭建物一樓確係向前屋主承租之房客所搭蓋，時間是七十幾年，後來屋主
      就賣給被告」等語（見本院卷第八十三頁）相矛盾，故並不得僅因原告之陳述
      而認證人之乙○○之證言不足採信。
    ２又被告復提出載明「於台北市松山區○○○路○段五十六巷三弄五號及七號一
      至四樓之房屋係由同一樓梯進出，且共同使用兩戶中間之天井，在房屋完工不
      久後，當初約定，一樓房屋旁之法定空地，由一樓之所有人加蓋使用，頂樓由
      四樓所有權人加蓋使用，均經所有住戶同意，因當年法治觀念不普及，未立分
      管協議書」等語之系爭土地上雙併建物住址分別為台北市○○○路○段五十六
      巷五弄七號四樓、同弄五號一樓至四樓住戶所出具之證明書（見本院卷第二十
      五頁至二十九頁）。雖原告主張該證明書之內容不實。然查前開證明書所載事
      項，核與證人乙○○之證言相符，且依據被告所提出之照片及經本院於九十三
      年三月二十九日至現場履勘結果可知，居住於系爭建物所在即臺北市○○○路
      ○段五十六巷三弄一帶之住戶，一樓住戶均將前後之法定空地上搭蓋建築物，
      且門牌號碼臺北市○○○路○段五十六巷三弄五號、七號之各層住戶共同使用
      單一樓梯進出，原雙併式住宅中間設有天井，經各層住戶協議在中院天井處，
      從一樓加蓋至四樓，擴大各層使用空間，另原告之住所（即臺北市○○○路○
      段五十六巷三弄七號二樓）前後面亦有加蓋，足見五號、七號各層住戶間於房
      屋完工後確有分管協議存在。
（二）復按，共有人於與其他共有人訂立共有物分割或分管之特約後，縱將其應有部
      分讓與第三人，其分割或分管契約，對於受讓人仍繼續存在。最高法院四十八
      年台上字第一０六五號判例著有明文。本件系爭土地之住戶間，於房屋完工後
      即存在有一樓房屋之法定空地由一樓之所有權人加蓋使用之分管協議已如前述
      ，本件原、被告均係從他人受讓系爭房屋之所有權，依據前開最高法院判例意
      旨，前開分管協議對兩造仍繼續存在，而應受其拘束。又本件原告係自其公公
      處受讓取得系爭建物，且原告於刑事案件偵查中自承：因其一直住在該處，之
      前即知道一樓前後就已存在有違建，是前任屋主出租之房客搭蓋的等語（見九
      十年度偵字第一六六七九號卷第二十六頁），故自應認原告並無大法官會議釋
      字第三四九號解釋所稱「因不知悉有分管契約，亦無可得知之情形」，而得不
      適用前開最高法院四十八年台上字第一０六五號判例之情事。本件原告既為繼
      受前手之與其他住戶間之分管協議，即便其原告嗣後雖於被告在八十年八月購
      買系爭房屋後整修施作違建時，其提出異議，仍應受本件分管協議之拘束。
（三）綜上所述，本件系爭土地上建物之原始購入住戶間，既就存有一樓房屋之法定
      空地由一樓之所有權人加蓋使用之分管協議，原、被告嗣後取得其建物時，自
      應受前開分管協議之拘束。被告既基於住戶間之分管協議即有正當權源使用一
      樓房屋之法定空地。從而，原告基於共有人之地位訴請被告將拆屋還地及相當
      於租金之不當得利，即屬無據，應予駁回。
六、原告受敗訴判決，其假執行之聲請即失所依據，應併予駁回。
七、因本案事證已臻明確，兩造其餘主張陳述及所提之證據，核予判決結果不生影響
    ，均毋庸再予審酌，附此敘明。
八、訴訟費用負擔之依據：民事訴訟法第七十八條，判決如主文。
中　　　華　　　民　　　國　　九十三　　年　　　五　　　月　　二十八　　日
                                          民事第四庭法      官 黃柄縉
右為正本係照原本作成
如對本判決上訴，須於判決送達後廿日內向本院提出上訴狀
中　　　華　　　民　　　國　　九十三　　年　　　五　　　月　　三十一    日
                                                    法院書記官 楊湘雯                                                                                                                                               E
